【裁判字號】    97,訴,1179
【裁判日期】    980210
【裁判案由】    搶奪
【裁判全文】
臺灣雲林地方法院刑事判決              97年度訴字第1179號
公  訴  人  臺灣雲林地方法院檢察署檢察官
被      告  乙○○
                    （另案於臺灣雲林看守所附設勒戒處所執
上列被告因搶奪案件，經檢察官提起公訴（97年度偵字第4923號
），本院判決如下：
    主  文
乙○○無罪。
    理  由
壹、公訴要旨略以：被告乙○○意圖為自己不法之所有，於民國
    97年8 月27日14時35分許，騎乘未懸掛車牌之車牌號碼不詳
    之機車，在雲林縣西螺鎮○○路24之2 號前，趁在路旁騎乘
    腳踏車之甲○○不備之際，徒手強行奪取甲○○所有，置放
    於腳踏車前方置物箱之皮包1 個（內有現金新臺幣260 元、
    健保卡及提款卡等物），得手後逃逸，因認被告涉犯刑法第
    325 條第1 項之搶奪罪。
貳、程序（即證據能力）部分：
一、按被告以外之人於審判外之言詞或書面陳述，除法律有規定
    者外，不得作為證據，刑事訴訟法第159 條第1 項定有明文
    。查證人甲○○於警詢中之陳述，屬於被告以外之人於審判
    外之陳述，且無刑事訴訟法第159 條之2 、之3 規定所列之
    事由存在，被告復已否認上開陳述之證據能力（本院卷第16
    頁），則依前揭刑事訴訟法第159 條第1 項之規定，證人甲
    ○○於警詢中之陳述，無證據能力。
二、另本院97年12月3 日洽辦公務電話記錄單，被告迄言詞辯論
    終結前未聲明異議，本院審酌該等書面供述證據之取得過程
    並無瑕疵，與本案待證事實間復具有相當之關聯性，以之為
    本案證據尚無不當，自得採為證據，合先敘明。
參、實體部分：
一、按犯罪事實應依證據認定，無證據不得認定犯罪事實；又不
    能證明被告犯罪者，應諭知無罪之判決，刑事訴訟法第154
    條第2 項、第301 條第1 項分別定有明文。又被害人之陳述
    如無瑕疵，且就其他方面調查又與事實相符，固足採為科刑
    之基礎，倘其陳述尚有瑕疵，而在未究明前，遽採為論罪科
    刑之根據，即難認為適法；事實之認定，應憑證據，如未能
    發現相當證據，或證據不足以證明，自不能以推測或擬制之
    方法，為裁判基礎；且認定不利於被告之事實須依積極證據
    ，苟積極證據不足為不利於被告事實之認定時，即應為有利
    於被告之認定；另認定犯罪事實所憑之證據，雖不以直接證
    據為限，間接證據亦包括在內，然而無論直接證據或間接證
    據，其為訴訟上之證明，須於通常一般之人均不致有所懷疑
    ，而得確信其為真實之程度者，始得據為有罪之認定，倘其
    證明尚未達到此一程度，而有合理之懷疑存在，致無從為有
    罪之確信時，即不得遽為不利於被告之認定；依刑事訴訟法
    第161 條第1 項之規定，檢察官對於起訴之犯罪事實，應負
    提出證據及說服之實質舉證責任，倘其所提出之證據，不足
    為被告有罪之積極證明，或其指出證明之方法，無從說服法
    院以形成被告有罪之心證，基於無罪推定之原則，自應為有
    利於被告之認定（最高法院61年臺上字第3099號、40年臺上
    字第86號、30年上字第816 號、76年臺上字第4986號、92年
    臺上字第128 號判例意旨參照）。
二、本件公訴人認被告乙○○涉犯刑法第325 條第1 項之搶奪罪
    嫌，無非係以證人甲○○之證詞為唯一論據。
三、訊據被告乙○○堅詞否認其涉有公訴人所指之搶奪犯行，辯
    稱：其於97年8 月27日當日並未經過雲林縣西螺鎮○○路，
    其並未搶奪被害人甲○○之財物等語，經查：
    (一)按我國現行法制雖尚無類似「證人指證（認）程序法」，
      然依法務部及內政部警政署於90年5 月、8 月頒布之「法
      務部對於指認犯罪嫌疑人程序要點」、「人犯指認作業要
      點」及「警察機關實施指認犯罪嫌疑人程序要領」中之規
      定，於偵查過程中指認犯罪行為人，應採取選擇式之真人
      列隊指認，而非一對一、是非式的單一指認；其供選擇指
      認之數人在外形上不得有重大的差異；實施照片指認，不
      得以單一相片提供指認，並避免提供老舊照片指認；指認
      前應由指認人先陳述嫌疑人的特徵、不得對指認人進行誘
      導或暗示等程序，作為檢警偵查人員於指認犯罪行為人所
      應遵循之規範，以提高案發之初所為指認之正確度，並避
      免發生指認錯誤，造成錯判冤獄。是法院就偵查過程中所
      實施之第1 次指認，於為事後審查時，對其指認程序如與
      上開要點（領）等規範不相符合者，因仍屬被告以外之人
      於審判外所為之陳述，從而除非有確切證據足認指認人於
      案發時所處之環境，已足資認定其確能對犯罪行為人觀察
      明白、認知犯罪行為人行為之內容，該事後依憑個人之知
      覺及記憶所為之指認客觀可信，而非出於不當之暗示者，
      按之刑事訴訟法第159 條之1 至第159 條之3 規定之趣旨
      ，即難認已具備傳聞法則例外之可信性要件，而得作為證
      據（最高法院95年度臺上字第5707號判決意旨參照）。
    (二)本件依證人甲○○在本院證述：「當初在警察局時，警察
      只提供1 個嫌疑人讓我指認，這個人就是被告。指認之前
      並沒有說到被告有犯過什麼罪，警察就問是不是他，叫我
      進來指認。剛開始指認時，我是看到被告的正臉，我覺得
      好像很像，就再看他的側臉確定一下。指認當時是在偵訊
      室裡，偵訊室只有被告、警察與我，幾個警察我忘了，除
      了警察、被告及被告的母親之外並無其他人。我和被告中
      間並沒有隔著玻璃。我是因為當初搶我的人面無表情，所
      以看到被告的側面是呆滯的眼神，沒有表情，才覺得可能
      是被告。當時，我不是很確定，我沒有一開始就說是被告
      ，警察說是不是他，我說被告跟我在警察局形容的很像，
      後來我再進去看一下側臉，模擬現場的角度，才確定是他
      。我至少進去偵訊室2 次，第1 次是看被告的正面，第2
      次是看側面」之情節（本院卷第45、46頁），足見承辦員
      警於命證人甲○○指認犯罪嫌疑人之前，主觀上即已懷疑
      被告涉及本案，故僅提供被告1 人供證人甲○○為「一對
      一、是非式」之單一指認，而非採取「選擇式」之真人列
      隊指認，且於證人甲○○仍在猶豫行搶之人是否為被告之
      時，員警即促問「是不是他」，顯然承辦員警於上開指認
      過程中，已有明顯不當之暗示及誘導安排出現，則證人甲
      ○○於警詢時之指認是否正確無誤？顯然令人質疑。又因
      證人甲○○於警詢時已因員警不當之暗示及誘導而指認被
      告為本件搶奪犯行之犯罪嫌疑人，則其於檢察官偵訊中及
      本院審理時，難免受先前指認之影響而有所成見，故其於
      97年10月2 日偵訊中及98年1 月20日本院審理時再度指認
      被告為犯罪嫌疑人係秉持著已受「污染」之記憶，其所為
      指認之正確性仍均屬有疑。
    (三)其次，觀諸證人甲○○就其據以指認被告為該犯罪嫌疑人
      之特徵係「我有看到他的正面，那時他就是平頭。我有正
      面看到被告的臉，我是以長相來認。搶我皮包的人，我是
      看見他右臉側面，當時我記得最清楚就是當我轉過去，那
      個人臉上沒有什麼表情。我可以看到他的臉的時間約1 、
      2 秒而已，他一下子就騎過去了。我是因為當初搶我的人
      面無表情，所以看到被告的側面是呆滯的眼神，沒有表情
      ，才覺得可能是被告」等情（偵卷第11頁、本院卷第45、
      46頁），是證人甲○○係依憑「長相」指認被告，依據為
      「面無表情」、「呆滯的眼神」，惟此等犯罪特徵實極具
      普遍性，而與其主動說出「被告所騎乘之機車並未懸掛車
      牌，而僅有1 個黑色框架，與員警後來提示予證人甲○○
      指認之被告乙○○遭查獲時所騎乘之機車相片不符」之具
      體特定情形有別（本院卷第45頁反面、第46頁正面）。再
      者證人甲○○觀看被告臉部時間僅為「1 、2 秒」，甚為
      短暫、倉促，無法確信證人甲○○之指認精確無誤。綜上
      各情，自無從僅依證人甲○○正確性有疑之指認，即遽認
      被告有公訴人所指之搶奪犯行。
    (四)此外，警方於本件案發後，並未於案發現場採得任何與被
      告有關之指紋或其他跡證，事後至證人甲○○行經之現場
      附近及路口尋找，均無設置監視器等事實，亦有本院97年
      12月3 日洽辦公務電話記錄單1 紙附卷可佐（本院卷第24
      頁）。而且，檢察官又未舉證在被告身上或居所查扣被害
      人甲○○被搶皮包等贓物，足見本案確實並無任何跡證足
      以證明被告於案發時間曾出現於案發地點，或其曾持有被
      害人甲○○失竊之物品。
四、綜上所述，公訴人所舉證據尚不足為被告有罪之積極證明，
    其指出之證明方法，亦無從說服法院形成對被告有罪確信無
    疑之心證。此外，本院復查無其他積極證據足認被告有檢察
    官所指之上述犯行，基於首揭說明及無罪推定之原則，即應
    為被告無罪判決之諭知。
據上論斷，應依刑事訴訟法第301 條第1 項，判決如主文。
本案經檢察官林豐正到庭執行職務。
中    華    民    國    98    年    2     月    10    日
            刑事第一庭    審判長法  官  陳宏卿
                                法  官  藍家偉
                                法  官  陳美利
右正本證明與原本無異。
如不服本裁定，應於裁定送達後5 日內向本院提出抗告狀（須附
繕本）。
                                書記官  王秀如
中    華    民    國    98    年    2     月    10    日


司法院資訊處製作；財團法人民間司法改革基金會備份。
